ACORDAO-COMPLETO-2406914

ACÓRDÃO 12517/2020 ATA 41/2020 - PRIMEIRA CÂMARA

VISTOS, relatados e discutidos estes autos de tomada de contas especial instaurada pelo Fundo Nacional de Desenvolvimento da Educação (FNDE) em desfavor de Raimundo Nonato da Silva Pessoa e Carlos Fabrizio Souza Araújo, ex-prefeitos de Timbiras/MA, em razão da impugnação parcial das despesas realizadas com os recursos do Programa Nacional de Apoio ao Transporte do Escolar (Pnate) , no exercício de 2009, e omissão no dever de prestar contas do Convênio 700057/2010,
ACORDAM os Ministros do Tribunal de Contas da União, reunidos em sessão da 1ª Câmara, ante as razões expostas pelo Relator, em:
9.1. julgar, com fundamento nos arts. 1º, inciso I, 16, inciso III, alíneas "a" e "c", 19 e 23, inciso III, da Lei 8.443, de 16 de julho de 1992, irregulares as contas de Raimundo Nonato da Silva Pessoa e de Carlos Fabrizio Souza Araújo, condenando-os ao pagamento das quantias abaixo especificadas, fixando-lhes o prazo de quinze dias, a contar da notificação, para que seja comprovado, perante o Tribunal (art. 214, inciso III, alínea "a", do Regimento Interno) , o recolhimento da dívida aos cofres do Fundo Nacional de Desenvolvimento da Educação, atualizada monetariamente e acrescida dos juros de mora calculados a partir das datas de ocorrência indicadas até a data do efetivo recolhimento, na forma prevista na legislação em vigor;
9.1.1. débito da responsabilidade de Raimundo Nonato da Silva Pessoa:
	Data de ocorrência
	Valor (R$) 

	15/1/2010
	598,23

	17/8/2009
	3.130,22

	30/6/2010
	656.073,72

9.1.2. débito da responsabilidade de Carlos Fabrizio Souza Araújo:
	Data de ocorrência
	Valor (R$) 

	4/11/2015
	328.036,87

	16/11/2015
	328.036,86

9.2. aplicar, com fundamento no art. 57 da Lei 8.443/92, multa no valor de R$ 100.000,00 (cem mil reais) a Raimundo Nonato da Silva Pessoa e de R$ 90.000,00 (noventa mil reais) a Carlos Fabrizio Souza Araújo, fixando-lhes o prazo de quinze dias, a contar da notificação, para comprovar, perante o Tribunal, nos termos do art. 214, inciso III, alínea "a", do RI/TCU, o recolhimento das referidas quantias ao Tesouro Nacional, atualizadas monetariamente desde a data deste Acórdão até a do efetivo recolhimento, se forem pagas após o vencimento, na forma da legislação em vigor;
9.3. autorizar, desde logo, nos termos do art. 28, inciso II, da Lei 8.443/92, a cobrança judicial das dívidas caso não atendidas as notificações; 
9.4. remeter cópia deste acórdão à Procuradoria da República no Estado do Maranhão, nos termos do art. 16, § 3º, da Lei 8.443/1992, c/c o § 7º do art. 209 do Regimento Interno do TCU, para adoção das medidas cabíveis; e
9.5. dar ciência desta deliberação aos responsáveis.

Tomada de contas especial instaurada pelo Fundo Nacional de Desenvolvimento da Educação (FNDE) em razão da impugnação parcial das despesas realizadas com os recursos do Programa Nacional de Apoio ao Transporte do Escolar (Pnate), no exercício de 2009

Primeira Câmara

Município de Timbiras/MA.

3. Responsáveis: Raimundo Nonato da Silva Pessoa (CPF XXX.481.283-XX) e Carlos Fabrizio Souza Araújo (CPF XXX.220.813-XX).

13.1. Ministros presentes: Walton Alencar Rodrigues (Presidente), Benjamin Zymler, Bruno Dantas e Vital do Rêgo.
13.2. Ministros-Substitutos presentes: Augusto Sherman Cavalcanti (Relator) e Weder de Oliveira.

AUGUSTO SHERMAN

A SecexTCE elaborou a instrução de mérito à peça 43, transcrita a seguir, a qual recebeu a aprovação dos dirigentes daquela unidade técnica.
"INTRODUÇÃO
	Cuidam os autos de tomada de contas especial instaurada pelo Fundo Nacional de Desenvolvimento da Educação - FNDE/MEC, em razão da impugnação parcial das despesas realizadas com os recursos repassados ao município de Timbiras/MA, à conta do Programa Nacional de Apoio ao Transporte do Escolar (Pnate) , no exercício de 2009, e omissão no dever de prestar contas do Convênio 700057/2010. 	
HISTÓRICO
PNATE/2009
2.	Os recursos repassados pelo FNDE ao município de Timbiras/MA, no âmbito do Programa Nacional de Apoio ao Transporte Escolar - PNATE, exercício 2009, totalizaram R$ 7.649,02, conforme ordens bancárias (peça 3, p.5) . 
3.	A instauração da tomada de contas especial, com relação aos recursos do PNATE 2009, foi materializada pelas seguintes irregularidades:
Impugnação parcial das despesas realizadas com recursos do Pnate/2009, conforme consta do Parecer 48/2016/FNDE, de 26/1/2016 (peça 3, p. 85-88) , como segue:
	a) valor não comprovado, em razão de despesas verificadas no extrato bancário, porém não declaradas no demonstrativo correspondente: R$ 598,23, considerando-se como data inicial do débito 15/1/2010;
	b) despesa executada por meio de pagamento não autorizado e não comprovada: R$3.130,22, considerando-se 17/8/2009 como a data do débito; e
	c) despesa impugnada por ter sido realizada com o pagamento de tarifas bancárias: R$7,25.
4.	Segundo o Parecer 48/2016/FNDE, de 26/1/2016 (peça 3, p. 85-88) , foram imputados débitos no valor de R$ 3.735,70 ao Sr. Raimundo Nonato da Silva Pessoa, consoante item 5 do relatório de TCE (peça 3, p. 240-241) . Deste valor, considerou-se como irregular apenas R$ 3.728,45, desprezando-se o valor de baixa significância de R$ 7,25, referente ao pagamento de tarifas bancárias. 
5.	Por meio do Edital 22, (peça 3, p. 70) , de 21/3/2016, o órgão instaurador notificou o Sr. Raimundo Nonato da Silva Pessoa (CPF XXX.481.283-XX) , Ex-Prefeito Municipal de Timbiras/MA (gestão 2009-2012) , acerca das irregularidades, requerendo providências ou a devolução dos recursos.
Convênio 700057/2010
6.	Para execução do convênio em questão, o FNDE repassou ao município de Timbiras/MA a importância de R$ 1.312.147,45, mediante ordens bancárias listadas à peça 3, p. 6. 
7.	A instauração da tomada de contas especial foi materializada no caso do convênio pelas seguintes irregularidades:
	Omissão no dever de prestar contas do Convênio 700057/2010, conforme consta da Informação 1469/2017/FNDE (peça 3, p. 211-213) .
8.	Em relação à execução financeira, o Fundo impugnou a totalidade do repasse, imputando débitos ao Sr. Raimundo Nonato da Silva Pessoa (CPF XXX.481.283-XX) , Ex-Prefeito (gestão 2009-2012) , e Sr. Carlos Fabrizio Souza Araújo (CPF XXX.220.813-XX) , Ex-Prefeito (gestão 2013-2016) , de acordo com os valores administrados em cada gestão (itens IV e V, peça 3, p. 242-243) , conforme a seguir: 
Responsável: Raimundo Nonato da Silva Pessoa, Ex-Prefeito Municipal (gestão 2009-2012) 
	DATA
	VALOR (R$) 

	30/6/2010
	656.073,72

	TOTAL
	656.073,72

Responsável: Carlos Fabrizio Souza Araújo, Ex-Prefeito Municipal (gestão 2013-2016) 
	DATA
	VALOR (R$) 

	4/11/2015
	328.036,87

	16/11/2015
	328.036,86

	TOTAL
	656.073,73

9.	O prazo para prestar contas do ajuste expirou em 20/7/2016 (peça 3, p. 4) , mas, até a referida data, não foi confirmado o envio da documentação. Conforme a Informação 1469/2017/FNDE (peça 3, p. 211-213) , verificou-se a omissão no dever legal de prestar contas.
10.	Por meio do Edital 5 (peça 3, p. 205) , de 15/3/2017 e do Ofício 450E/2016 (peça 2, p. 201) , de 29/7/2016, o órgão instaurador notificou o Sr. Raimundo Nonato da Silva Pessoa e o Sr. Carlos Fabrizio Souza Araújo, acerca da irregularidade retratada (omissão no dever de prestar contas) , requerendo providências ou a devolução dos recursos. 	
11.	O Relatório de TCE 351/2017 (peça 3, p.238-246) concluiu pela irregularidade das contas, com débitos correspondentes aos valores impugnados na execução do PNATE 2009 e a totalidade dos repasses efetuados mediante o convênio 7000057/2010, em razão da não comprovação da boa e regular aplicação dos recursos, com responsabilidades atribuídas aos Srs. Raimundo Nonato da Silva Pessoa e Carlos Fabrizio Souza Araújo, segundo os valores geridos em cada gestão.
12.	A Controladoria Geral da União elaborou em 5/6/2018 o Relatório de Auditoria 458/2018 (peça 4, p. 1-6) , concluindo por irregularidades, encontrando-se os responsáveis em débito com a Fazenda Nacional. Em concordância com o Relatório de Auditoria, foram emitidos o Certificado de Auditoria (peça 4, p. 7) e o Parecer do Dirigente do Órgão de Controle Interno (peça 4, p. 9) .
13.	Em 13/7/2018, o Ministro responsável pela área atestou haver tomado conhecimento das conclusões do relatório e certificado, bem como do parecer conclusivo do dirigente do órgão de controle interno, manifestando-se pela irregularidade das contas e determinando o encaminhamento do processo ao Tribunal (peça 5, p. 1-2) .
14.	Na instrução inicial (peça 8) , a SECEX/TCE, analisando os documentos acometidos nos autos, concluiu pela necessidade de citação e audiência dos responsáveis, conforme a seguir:
Irregularidade 1: não comprovação da regular aplicação dos recursos repassados ao município de Timbiras/MA, à conta do Programa Nacional de Apoio ao Transporte do Escolar, no exercício de 2009, em razão do valor não comprovado referente a despesas verificadas no extrato bancário, porém não declaradas no demonstrativo correspondente, e de despesa executada por meio de pagamento não autorizado e não comprovada; não comprovação da boa e regular aplicação dos recursos federais repassados ao município de Timbiras/MA por força do Convênio 700057/2010, em face da omissão no dever de prestar contas dos valores transferidos;
	DATA
	VALOR (R$) 

	15/1/2010
	598,23

	17/8/2009
	3.130,22

	30/6/2010
	656.073,72

	TOTAL
	659.802,17

Responsável: Raimundo Nonato da Silva Pessoa (CPF XXX.481.283-XX) , ex-prefeito do município de Timbiras/MA (gestão 2009-2012) ;
Conduta: não comprovar a boa e regular aplicação dos recursos públicos recebidos, em face da impugnação parcial das despesas realizadas com os recursos do Pnate/2009, transferidos pelo  Fundo Nacional de Desenvolvimento da Educação (FNDE/MEC) ao município de Timbiras/MA (despesas verificadas no extrato bancário, porém não declaradas no demonstrativo correspondente, e despesa executada por meio de pagamento não autorizado e não comprovada) ; em face da omissão na prestação de contas do Convênio 700057/2010, cujo prazo expirou em 20/7/2016 (peça 3, p. 4) , não lograr demonstrar a boa e regular aplicação dos recursos federais recebidos;
Dispositivos violados: art. 37, caput, c/c o art. 70, parágrafo único, da Constituição da República Federativa do Brasil; art. 93 do Decreto-lei 200/1967; art. 66 do Decreto 93.872/1986; art. 18 da Resolução CD/FNDE 14/2009, de 8/4/2009; cláusula décima sétima do termo do Convênio 700057/2010;
Evidências: Parecer 48/2016 - DIAFI/COPRA/CGCAP/DIFIN/FNDE, de 26/1/2016 (peça 3, p. 85-88) ; Informação 1469/2017- Seapc/Coapc/Cgcap/Difin/FNDE (peça 3, p. 211-213) ;
Encaminhamento: citação
Irregularidade 2: não comprovação da boa e regular aplicação dos recursos federais repassados ao município de Timbiras/MA por força do Convênio 700057/2010, em face da omissão no dever de prestar contas dos valores transferidos;
	DATA
	VALOR (R$) 

	4/11/2015
	328.036,87

	16/11/2015
	328.036,86

	TOTAL
	656.073,73

Responsável: Carlos Fabrizio Souza Araújo (CPF XXX.220.813-XX) , ex-prefeito do município de Timbiras/MA (gestão 2013-2016) ;
	Conduta: em face da omissão na prestação de contas do Convênio 700057/2010, cujo prazo expirou em 20/7/2016 (peça 3, p. 4) , não lograr demonstrar a boa e regular aplicação dos recursos federais recebidos;
Dispositivos violados: art. 37, caput, c/c o art. 70, parágrafo único, da Constituição da República Federativa do Brasil; art. 93 do Decreto-lei 200/1967; art. 66 do Decreto 93.872/1986; cláusula décima sétima do termo do Convênio 700057/2010;
Evidências: Informação 1469/2017- Seapc/Coapc/Cgcap/Difin/FNDE (peça 3, p. 211-213) ; 
Encaminhamento: citação
Irregularidade 3: não cumprimento do prazo originalmente estipulado para prestação de contas;
Responsável: Carlos Fabrizio Souza Araújo (CPF XXX.220.813-XX) , ex-prefeito do município de Timbiras/MA (gestão 2013-2016) ;
Conduta: descumprir o prazo originalmente estipulado para prestação de contas dos recursos federais recebidos à conta do Convênio 700057/2010, o qual encerrou-se em 20/7/2016 (peça 3, p. 4) ;
Dispositivos violados: art. 37, caput, c/c o art. 70, parágrafo único, da Constituição da República Federativa do Brasil; art. 93 do Decreto-lei 200/1967; art. 66 do Decreto 93.872/1986; cláusula décima sétima do termo do Convênio 700057/2010;
Evidências: Informação 1469/2017- Seapc/Coapc/Cgcap/Difin/FNDE (peça 3, p. 211-213) ;
Encaminhamento: audiência
15.	Em cumprimento ao pronunciamento da unidade (peça 10) , foi efetuada a citação e audiência dos responsáveis, nos moldes adiante:
	Natureza
	Comunicação 
	Data de expedição
	Peça
	Destinatário
	Origem do endereço
	Data da ciência ou motivo da devolução
	Peça da ciência
	Peça da Resposta

	Citação
	Ofício 2095/2018-SecexTCE
	08/01/2019
	16
	Raimundo Nonato da Silva Pessoa
	Receita Federal
	Número inexistente 
	Não houve
	Não houve

	Citação
	Ofício 2096/2018-SecexTCE
	23/10/2018
	13
	Carlos Fabrizio Souza Araújo
	Receita Federal
	Número inexistente 
	Não houve
	Não houve

	Citação
	Ofício 0214/2019-SecexTCE
	24/01/2019
	17
	Carlos Fabrizio Souza Araújo
	Outros
	30/01/2019
	19
	Não houve

	Citação
	Ofício 2304/2019-SecexTCE
	15/05/2019
	26
	Raimundo Nonato da Silva Pessoa
	Outros
	Mudou-se
	Não houve
	Não houve

	Citação
	Ofício 2553/2019-SecexTCE
	21/05/2019
	27
	Carlos Fabrizio Souza Araújo
	TSE
	Número inexistente
	Não houve
	Não houve

	Citação
	Ofício 2554/2019-SecexTCE
	21/05/2019
	28
	Carlos Fabrizio Souza Araújo
	Renach
	Desconhecido
	Não houve
	Não houve

	Citação
	Edital 0301/2019-Secomp-4
	10/10/2019
	33
	Carlos Fabrizio Souza Araújo
	TSE
	11/10/2019
	34
	Não houve

	Citação
	Edital 0505/2019-Secomp-4
	22/11/2019
	36
	Raimundo Nonato da Silva Pessoa
	Receita Federal
	25/11/2019
	37
	Não houve

16.	Conforme Despacho de Conclusão das Comunicações Processuais (peça 39) , as providências inerentes às comunicações processuais foram concluídas. 
17.	Transcorrido o prazo regimental, os responsáveis permaneceram silentes, devendo ser considerados revéis, nos termos do art. 12, §3º, da Lei 8.443/1992.
ANÁLISE DOS PRESSUPOSTOS DE PROCEDIBILIDADE DA IN/TCU 71/2012
18.	Verifica-se que não houve o transcurso de mais de dez anos desde o fato gerador sem que tenha havido a notificação do responsável pela autoridade administrativa federal competente (art. 6º, inciso II, c/c art. 19, da IN/TCU 71/2012, modificada pela IN/TCU 76/2016) , uma vez que os recursos foram transferidos em 2009, 2010 e 2015, e os responsáveis foram notificados sobre as irregularidades pela autoridade administrativa em 2016 e 2017, por meio dos Editais 22, (peça 3, p. 70) , de 21/3/2016, e 5 (peça 3, p. 205) , de 15/3/2017, e do Ofício 450E/2016-SEAPC/COAPC/CGCAP/DIFIN/FNDE (peça 2, p. 201) , de 29/7/2016.
19.	Consta que o valor atualizado do débito apurado sem juros em 1/1/2017 era superior a R$ 100.000,00, na forma estabelecida pelos arts. 6º, Inciso I, e 19, da IN/TCU 71/2012, modificada pela IN/TCU 76/2016	.
20.	Em atendimento ao item 9.4, do Acórdão 1772/2017-TCU-Plenário (Relator Ministro-Substituto Augusto Sherman Cavalcanti) , foi efetuada pesquisa no sistema processual do TCU, tendo sido encontrados os seguintes processos em nome do Sr. Raimundo Nonato da Silva Pessoa (CPF XXX.481.283-XX) , ex-prefeito do município de Timbiras/MA (gestão 2009-2012) : TC Processo 021.791/2014-7 (Tipo: TCE; Estado: Aberto) e TC Processo 035.318/2015-5 (Tipo: TCE; Estado: Aberto) ; e os seguintes processos em nome do Sr. Carlos Fabrizio Souza Araújo (CPF XXX.220.813-XX) , ex-prefeito do município de Timbiras/MA (gestão 2013-2016) : TC Processo 035.318/2015-5 (Tipo: TCE; Estado: Aberto) e TC Processo 025.439/2017-0 (Tipo: REPR; Estado: Aberto) .
EXAME TÉCNICO
21.	Preliminarmente, cumpre tecer breves considerações sobre a forma como são realizadas as comunicações processuais no TCU. A esse respeito, destacam-se o art. 179, do Regimento Interno do TCU (Resolução 155, de 4/12/2002) e o art. 4º, inciso III, § 1º, da Resolução TCU 170, de 30 de junho de 2004, in verbis:
Art. 179. A citação, a audiência ou a notificação, bem como a comunicação de diligência, farse-ão:
I - mediante ciência da parte, efetivada por servidor designado, por meio eletrônico, fac-símile, telegrama ou qualquer outra forma, desde que fique confirmada inequivocamente a entrega da comunicação ao destinatário;
II - mediante carta registrada, com aviso de recebimento que comprove a entrega no endereço do destinatário;
III - por edital publicado no Diário Oficial da União, quando o seu destinatário não for localizado
 (...) 
Art. 3º As comunicações serão dirigidas ao responsável, ou ao interessado, ou ao dirigente de órgão ou entidade, ou ao representante legal ou ao procurador constituído nos autos, com poderes expressos no mandato para esse fim, por meio de:
I - correio eletrônico, fac-símile ou telegrama;
II - servidor designado;
III - carta registrada, com aviso de recebimento;
IV - edital publicado no Diário Oficial da União, quando o seu destinatário não for localizado, nas hipóteses em que seja necessário o exercício de defesa.
Art. 4º. Consideram-se entregues as comunicações:
I - efetivadas conforme disposto nos incisos I e II do artigo anterior, mediante confirmação da ciência do destinatário;
II - realizadas na forma prevista no inciso III do artigo anterior, com o retorno do aviso de recebimento, entregue comprovadamente no endereço do destinatário;
III - na data de publicação do edital no Diário Oficial da União, quando realizadas na forma prevista no inciso IV do artigo anterior.
§ 1º O endereço do destinatário deverá ser previamente confirmado mediante consulta aos sistemas disponíveis ao Tribunal ou a outros meios de informação, a qual deverá ser juntada ao respectivo processo.
 (...) 
22.	Bem se vê, portanto, que a validade da citação via postal não depende de que o aviso de recebimento seja assinado pelo próprio destinatário da comunicação, o que dispensa, no caso em tela, a entrega do AR em 'mãos próprias'. A exigência da norma é no sentido de o Tribunal verificar se a correspondência foi entregue no endereço correto, residindo aqui a necessidade de certeza inequívoca. 
23.	Não é outra a orientação da jurisprudência do TCU, conforme se verifica dos julgados a seguir transcritos:
São válidas as comunicações processuais entregues, mediante carta registrada, no endereço correto do responsável, não havendo necessidade de que o recebimento seja feito por ele próprio (Acórdão 3648/2013-TCU-Segunda Câmara, Relator Ministro JOSÉ JORGE) ;
É prescindível a entrega pessoal das comunicações pelo TCU, razão pela qual não há necessidade de que o aviso de recebimento seja assinado pelo próprio destinatário. Entregandose a correspondência no endereço correto do destinatário, presume-se o recebimento da citação. (Acórdão 1019/2008-TCU-Plenário, Relator Ministro BENJAMIN ZYMLER) ;
As comunicações do TCU, inclusive as citações, deverão ser realizadas mediante Aviso de Recebimento - AR, via Empresa Brasileira de Correios e Telégrafos, bastando para sua validade que se demonstre que a correspondência foi entregue no endereço correto. (Acórdão 1526/2007-TCU-Plenário, Relator Ministro AROLDO CEDRAZ) .
24.	A validade do critério de comunicação processual do TCU foi referendada pelo Supremo Tribunal Federal, nos termos do julgamento do MS-AgR 25.816/DF, por meio do qual se afirmou a desnecessidade da ciência pessoal do interessado, entendendo-se suficiente a comprovação da entrega do 'AR' no endereço do destinatário:
Ementa: agravo regimental. Mandado de segurança. Desnecessidade de intimação pessoal das decisões do tribunal de contas da união. art. 179 do regimento interno do TCU. Intimação do ato impugnado por carta registrada, iniciado o prazo do art. 18 da lei nº 1.533/51 da data constante do aviso de recebimento. Decadência reconhecida. Agravo improvido.
O envio de carta registrada com aviso de recebimento está expressamente enumerado entre os meios de comunicação de que dispõe o Tribunal de Contas da União para proceder às suas intimações.
O inciso II do art. 179 do Regimento Interno do TCU é claro ao exigir apenas a comprovação da entrega no endereço do destinatário, bastando o aviso de recebimento simples. 
Da revelia dos responsáveis
25.	No caso vertente, a citação e a audiência dos responsáveis se deram em endereços provenientes da base da Receita Federal, TSE, Renach, em sistemas custodiados pelo TCU, e outros. A entrega dos ofícios citatórios nos endereços dos responsáveis ficou comprovada, conforme exposto no parágrafo 15 desta instrução. 
26.	Quanto ao Sr. Carlos Fabrizio Souza Araújo, é importante mencionar que o próprio responsável firmou petição nos autos (peça 14) , por meio da qual solicitou que eventual comunicação referente à presente TCE se fizesse no endereço por ele indicado. Foi justamente para esse local que foi enviado o ofício de citação, sendo que o respectivo AR foi assinado, embora por terceira pessoa. Portanto, considera-se válida a citação.
27.	Quanto ao Senhor Raimundo Nonato da Silva Pessoa, haja vista o insucesso da tentativa de citá-lo no endereço constante do Sistema CPF, buscou-se endereço alternativo, conforme pesquisa inserida à peça 23 destes autos. No TC Processo 005.902/2019-3, consta que o Senhor Raimundo foi citado no referido endereço, havendo naqueles autos a indicação da fonte, qual seja, o CNE. De modo a comprovar o endereço, junta-se a estes autos (peça 42) cópia do AR contido à peça 34 do TC Processo 005.902/2019-3, da qual consta o referido endereço. 
28.	Nos processos do TCU, a revelia não leva à presunção de que seriam verdadeiras todas as imputações levantadas contra os responsáveis, diferentemente do que ocorre no processo civil, no qual a revelia do réu opera presunção da verdade dos fatos narrados pelo autor. Dessa forma, a avaliação da responsabilidade do agente não pode prescindir da prova existente no processo ou para ele carreada. 
29.	Ao não apresentar sua defesa, os responsáveis deixaram de produzir prova da regular aplicação dos recursos sob sua responsabilidade, em afronta às normas que impõem aos gestores públicos a obrigação legal de, sempre que demandados pelos órgãos de controle, apresentar os documentos que demonstrem a correta utilização das verbas públicas, a exemplo do contido no art. 93 do Decreto-Lei 200/1967: 'Quem quer que utilize dinheiros públicos terá de justificar seu bom e regular emprego na conformidade das leis, regulamentos e normas emanadas das autoridades administrativas competentes.' 
30.	Mesmo as alegações de defesa / justificativas não sendo apresentadas, considerando o princípio da verdade real que rege esta Corte, procurou-se buscar, em manifestações dos responsáveis na fase interna desta Tomada de Contas Especial, se havia algum argumento que pudesse ser aproveitado a seus favores.  No entanto, não se verificou na fase interna nenhum argumento que possa servir para afastar as irregularidades apontadas.
31.	Em consulta aos sistemas corporativos do instaurador (SIGPC) , realizada em 4/3/2020, verifica-se que os responsáveis não apresentaram contas junto ao instaurador e continuam inadimplentes (peças 40 e 41) .
32.	Com relação à responsabilidade quanto aos recursos recebidos do PNATE/2009, esta foi integralmente atribuída ao Sr. Raimundo Nonato da Silva Pessoa (CPF XXX.481.283-XX) , ex-prefeito do município de Timbiras/MA (gestão 2009-2012) , que foi o único gestor do referido programa e responsável pela realização das despesas com os recursos federais, a quem compete comprovar a boa e regular aplicação dos recursos públicos recebidos.
33.	Quanto aos recursos do convênio 700057/2010, a responsabilidade foi imputada da seguinte forma:
	a) ao Sr. Raimundo Nonato da Silva Pessoa (CPF XXX.481.283-XX) , ex-prefeito do município de Timbiras/MA (gestão 2009-2012) , no montante de R$ 656.073,72, transferido ao município em sua gestão;
	b) ao Sr. Carlos Fabrizio Souza Araújo (CPF XXX.220.813-XX) , ex-prefeito do município de Timbiras/MA (gestão 2013-2016) , no montante de R$ 656.073,73, transferido ao município em sua gestão.
34.	Verificou-se que a imputação de responsabilidade atendeu aos pressupostos estabelecidos na jurisprudência desta Corte de Contas, uma vez que foram individualizadas as condutas, houve identificação do nexo de causalidade e restou caracterizada a culpabilidade, conforme matriz de responsabilização ao final da instrução inicial à peça 8.
35.	Consta que foi dada oportunidade de defesa aos agentes responsabilizados, em obediência aos princípios constitucionais que asseguram o direito ao contraditório e à ampla defesa, tendo em vista as notificações juntadas aos autos, contudo eles não enviaram alegações de defesa e razões de justificativa capazes de elidir suas responsabilidades, nem recolheram os débitos.
36.	Para fins de cálculo de atualização monetária e de juros moratórios incidentes sobre o valor do débito, foi corrigida a data inicial dos débitos para a data do crédito em conta bancária, conforme extratos bancários juntados aos autos (peça 3, p.15-18) , conforme autoriza o art. 9º, inc. I, da Instrução Normativa-TCU 71/2012 (alterada pela IN-TCU 76/2016) , não havendo necessidade de nova citação, pois este critério é mais favorável aos responsáveis.
37.	Nesse diapasão, resta caracterizada a não comprovação da boa e regular aplicação dos recursos objeto deste processo, sendo pacífica a jurisprudência deste Tribunal no sentido de que compete ao gestor o ônus de provar a aplicação regular dos recursos que lhe foram confiados, conforme se pode verificar por meio dos Acórdão 974/2018-TCU-Plenário (Relator Bruno Dantas) , 511/2018 Plenário (Relator Aroldo Cedraz) , 3875/2018 Primeira Câmara (Relator Vital Do Rêgo) , 1983/2018 Primeira Câmara (Relator Bruno Dantas) , 1294/2018 Primeira Câmara (Relator Bruno Dantas) , 3200/2018 Segunda Câmara (Relator Aroldo Cedraz) , 2512/2018 Segunda Câmara (Relator Aroldo Cedraz) , 2384/2018 Segunda Câmara (Relator José Múcio Monteiro) , 2014/2018 Segunda Câmara (Relator Aroldo Cedraz) , 901/2018 Segunda Câmara (Relator José Múcio Monteiro) , entre outros.
38.	Em se tratando de processo em que as partes não se manifestaram acerca das irregularidades imputadas, não há elementos para que se possa efetivamente aferir e reconhecer a ocorrência de boa-fé na conduta do responsável, podendo este Tribunal, desde logo, proferir o julgamento de mérito pela irregularidade das contas, conforme os termos dos §§ 2º e 6º do art. 202 do Regimento Interno do TCU. Acórdão 2064/2011-TCU-Primeira Câmara (relator: Ubiratan Aguiar) , 6.182/2011-TCU-1ª Câmara (relator: Weber de Oliveira) , 4.072/2010-TCU-1ª Câmara (Relator: Valmir Campelo) , 1.189/2009-TCU-1ª Câmara (Relator: Marcos Bemquerer) , 731/2008-TCU-Plenário (Relator: Aroldo Cedraz) .
39.	Dessa forma, os responsáveis Raimundo Nonato da Silva Pessoa e Carlos Fabrizio Souza Araújo devem ser considerados revéis, nos termos do art. 12, §3º, da Lei 8.443/1992, devendo as contas ser julgadas irregulares, condenando-os aos débitos apurados.
40.	Cumpre observar, ainda, que a conduta dos responsáveis, consistentes na 'não comprovação da boa e regular aplicação dos recursos federais repassados' configura violação não só às regras legais, mas também aos princípios basilares da administração pública, eis que, em última análise, ocorre o comprometimento da necessária satisfação à sociedade sobre o efetivo emprego dos recursos públicos postos à disposição da municipalidade, por força do instrumento de repasse em questão. 
41.	Nesses casos, em que fica evidente a falta de transparência e lisura, não há como afastar as suspeitas sempre presentes de que a totalidade dos recursos públicos federais, transferida ao município, tenha sido integralmente desviada, em prol de gestor improbo, ou de pessoas por ele determinadas, a revelar grave inobservância de dever de cuidado no trato com a coisa pública, isto é, ato praticado com culpa grave, pois, na espécie, a conduta do responsável se distancia daquela que seria esperada de um administrador público minimante diligente, num claro exemplo de erro grosseiro a que alude o art. 28 do Decreto-lei 4.657/1942 (Lei de Introdução às Normas do Direito Brasileiro) , incluído pela Lei 13.655/2018 (Acórdão 1689/2019-TCU-Plenário, Relator: Ministro AUGUSTO NARDES; Acórdão 2924/2018-TCU-Plenário, Relator: Ministro JOSÉ MUCIO MONTEIRO; Acórdão 2391/2018-TCU-Plenário, Relator: Ministro BENJAMIN ZYMLER) . 
Prescrição da Pretensão Punitiva
42.	Vale ressaltar que a pretensão punitiva do TCU, conforme Acórdão 1441/2016-TCU-Plenário, Relator: Benjamin Zymler, que uniformizou a jurisprudência acerca dessa questão, subordina-se ao prazo geral de prescrição indicado no art. 205 do Código Civil, que é de dez anos, contado da data de ocorrência da irregularidade sancionada, nos termos do art. 189 do Código Civil, sendo este prazo interrompido pelo ato que ordenar a citação, a audiência ou a oitiva do responsável.
43.	No caso em exame, não ocorreu a prescrição, uma vez que as irregularidades sancionadas ocorreram a partir de 17/82009, e o ato de ordenação da citação ocorreu em 11/9/2018 (peça 10) .
Cumulatividade de multas 
44.	Quanto à possibilidade de aplicação cumulativa das multas dos arts. 57 e 58, inciso I, da Lei 8.443/1992, ainda que seja adequada a realização de citação e audiência do responsável, por força do disposto no art. 209, §4º, do Regimento Interno do TCU, o Tribunal reconhece que existe relação de subordinação entre as condutas de 'não comprovação da aplicação dos recursos' e de 'omissão na prestação de contas', sendo a primeira consequência da segunda, o que enseja, na verificação das duas irregularidades, a aplicação da multa do art. 57, com o afastamento da multa do art. 58, inciso I, em atenção ao princípio da absorção (Acórdão 9579/2015-TCU-Segunda Câmara, Relator Ministro Vital do Rêgo; Acórdão 2469/2019-TCU-Primeira Câmara, Relator Ministro Augusto Sherman) .
45.	Conforme leciona Cezar Bitencourt (Tratado de Direito Penal: parte geral - 8ª Edição - São Paulo: Saraiva, 2003. Pg. 565) , na absorção, ' (...) a pena do delito mais grave absorve a pena do delito menos grave, que deve ser desprezada'. No caso concreto, a 'omissão no dever de prestar contas', embora seja uma irregularidade autônoma, funciona como fase ou meio para a consecução da 'não comprovação da aplicação dos recursos', havendo clara relação de interdependência entre essas condutas. Dessa forma, recaindo as duas ocorrências num mesmo gestor, deve prevalecer a pena do delito mais grave, qual seja, a multa do art. 57, da Lei 8.443/1992.
CONCLUSÃO
46.	Em face da análise promovida na seção 'Exame Técnico', verifica-se que os responsáveis Raimundo Nonato da Silva Pessoa e Carlos Fabrizio Souza Araújo não lograram comprovar a boa e regular aplicação dos recursos, e uma vez instados a se manifestar, optaram pelo silêncio, configurando a revelia, nos termos do §3º, do art. 12, da Lei 8.443/1992. Ademais, inexistem nos autos elementos que demonstrem a boa-fé dos responsáveis ou a ocorrência de outros excludentes de culpabilidade.
47.	Vale ressaltar que a jurisprudência pacífica nesta Corte é no sentido da imprescritibilidade das ações de ressarcimento ao erário (Súmula TCU 282) . Dessa forma, identificado dano ao erário, devese instaurar e julgar o processo de tomada de contas especial para responsabilizar seus agentes causadores, respeitando o direito ao contraditório e à ampla defesa, independentemente de quando ocorreram os atos impugnados.
48.	Verifica-se também que não houve a prescrição da pretensão punitiva, conforme análise já realizada.
49.	Tendo em vista que não constam dos autos elementos que permitam reconhecer a boa-fé dos responsáveis, sugere-se que as suas contas sejam julgadas irregulares, nos termos do art. 202, § 6º, do Regimento Interno do TCU, com a imputação do débito atualizado monetariamente e acrescido de juros de mora, nos termos do art. 202, §1º do Regimento Interno do TCU, descontado o valor eventualmente recolhido, com a aplicação da multa prevista no art. 57 da Lei 8.443/1992.
50.	Por fim, como não houve elementos que pudessem modificar o entendimento acerca das irregularidades em apuração, mantém-se a matriz de responsabilização presente à peça 8.
PROPOSTA DE ENCAMINHAMENTO
51.	Diante do exposto, submetemos os autos à consideração superior, propondo ao Tribunal:
a) considerar revéis os responsáveis Raimundo Nonato da Silva Pessoa (CPF XXX.481.283-XX) , ex-prefeito do município de Timbiras/MA (gestão 2009-2012) , e Carlos Fabrizio Souza Araújo (CPF XXX.220.813-XX) , ex-prefeito do município de Timbiras/MA (gestão 2013-2016) , para todos os efeitos, dando-se prosseguimento ao processo, com fulcro no art. 12, § 3º, da Lei 8.443/1992; 
b) julgar irregulares, nos termos dos arts. 1º, inciso I, 16, inciso III, alíneas a e c, da Lei 8.443/1992, c/c os arts. 19 e 23, inciso III, da mesma Lei, as contas dos responsáveis, Raimundo Nonato da Silva Pessoa (CPF XXX.481.283-XX) , ex-prefeito do município de Timbiras/MA (gestão 2009-2012) , e Carlos Fabrizio Souza Araújo (CPF XXX.220.813-XX) , ex-prefeito do município de Timbiras/MA (gestão 2013-2016) , condenando-os ao pagamento das importâncias a seguir especificadas, atualizadas monetariamente e acrescidas dos juros de mora, calculadas a partir das datas discriminadas até a data da efetiva quitação do débito, fixando-lhe o prazo de quinze dias, para que comprovem, perante o Tribunal, o recolhimento das referidas quantias aos cofres do Fundo Nacional de Desenvolvimento da Educação, nos termos do art. 23, inciso III, alínea 'a', da citada lei, c/c o art. 214, inciso III, alínea 'a', do Regimento Interno do TCU.  
Débitos de responsabilidade do Sr. Raimundo Nonato da Silva Pessoa (CPF XXX.481.283-XX) , ex-prefeito do município de Timbiras/MA (gestão 2009-2012) :
	DATA
	VALOR (R$) 

	15/1/2010
	598,23

	17/8/2009
	3.130,22

	30/6/2010
	656.073,72

	TOTAL
	659.802,17

Valor atualizado da dívida até 4/3/2020 (com juros de mora) : R$ 1.415.945,80
Débitos de responsabilidade do Sr. Carlos Fabrizio Souza Araújo (CPF XXX.220.813-XX) , ex-prefeito do município de Timbiras/MA (gestão 2013-2016) :
	DATA
	VALOR (R$) 

	4/11/2015
	328.036,87

	16/11/2015
	328.036,86

	TOTAL
	656.073,73

Valor atualizado da dívida até 4/3/2020 (com juros de mora) : R$ 902.684,03
c) aplicar aos responsáveis  Raimundo Nonato da Silva Pessoa (CPF XXX.481.283-XX) e Carlos Fabrizio Souza Araújo (CPF XXX.220.813-XX) , individualmente, a multa prevista no art. 57 da Lei 8.443/1992 c/c o art. 267 do Regimento Interno do TCU, fixando-lhes o prazo de quinze dias, a contar da notificação, para que comprovem, perante o Tribunal (art. 214, III, alínea 'a', do Regimento Interno do TCU) , o recolhimento das dívidas aos cofres do Tesouro Nacional, atualizadas monetariamente desde a data do acórdão que vier a ser proferido por este Tribunal até a do efetivo recolhimento, se pagas após o vencimento, na forma da legislação em vigor;
d) autorizar, desde logo, a cobrança judicial da dívida, caso não atendidas as notificações, na forma do disposto no art. 28, inciso II, da Lei 8.443/1992;
e) autorizar também, desde logo, se requerido, com fundamento no art. 28, inciso I, da Lei 8.443, de 1992, c/c o art. 217, §§ 1º e 2º do Regimento Interno do TCU, o parcelamento da dívida  em até 36 parcelas, incidindo, sobre cada parcela, corrigida monetariamente, os correspondentes acréscimos legais, fixando-lhe o prazo de quinze dias, a contar do recebimento da notificação, para comprovar, perante o Tribunal, o recolhimento da primeira parcela, e de trinta dias, a contar da parcela anterior, para comprovar os recolhimentos das demais parcelas, devendo incidir, sobre cada valor mensal, atualizado monetariamente, os juros de mora devidos, no caso do débito, na forma prevista na legislação em vigor, alertando o responsável de que a falta de comprovação do recolhimento de qualquer parcela importará o vencimento antecipado do saldo devedor, nos termos do § 2º do art. 217 do Regimento Interno deste Tribunal; 
f) esclarecer aos responsáveis que, caso se demonstre, por via recursal, a correta aplicação dos recursos, mas não se justifique a omissão da prestação de contas, o débito em relação aos recursos do convênio poderá ser afastado, mas permanecerá a irregularidade das contas, dando-se ensejo à aplicação da multa prevista no art. 58, inciso I, da Lei 8.443/1992;
g) enviar cópia do Acórdão a ser prolatado, bem como do Relatório e do Voto que o fundamentarem à Procuradoria da República no Estado do Maranhão, nos termos do § 3º do art. 16 da Lei 8.443/1992, c/c o § 7º do art. 209 do Regimento Interno do TCU, para adoção das medidas cabíveis; e
h) enviar cópia do Acórdão que vier a ser proferido ao Fundo Nacional de Desenvolvimento da Educação e ao responsável, para ciência, informando que a presente deliberação, acompanhada do Relatório e do Voto que a fundamenta, está disponível para a consulta no endereço www.tcu.gov.br/acordaos, além de esclarecer que, caso requerido, o TCU poderá fornecer sem custos as correspondentes cópias, de forma impressa."
2.	O MP/TCU, representado pelo Procurador Júlio Marcelo de Oliveira, manifesta-se, em parecer à peça 46, de acordo com a proposta da unidade técnica.
	É o relatório.

não consta.

Procurador Júlio Marcelo de Oliveira.

Tomada de contas especial. Recursos do Pnate e de convênio. Impugnação de despesas realizadas com recursos do Pnate. Omissão no dever de prestar contas em relação ao convênio. Citação. Revelia. Contas irregulares. Débito. Multa.

TOMADA DE CONTAS ESPECIAL (TCE)

Trata-se de tomada de contas especial instaurada pelo Fundo Nacional de Desenvolvimento da Educação (FNDE) em desfavor de Raimundo Nonato da Silva Pessoa e Carlos Fabrizio Souza Araújo, ex-prefeitos de Timbiras/MA, em razão da impugnação parcial das despesas realizadas com os recursos do Programa Nacional de Apoio ao Transporte do Escolar (Pnate) , no exercício de 2009, e omissão no dever de prestar contas do Convênio 700057/2010.
2.	Em relação aos recursos do PNATE/2009, foram impugnadas despesas no valor total de R$ 3.728,45. Já o Convênio 700057/2010, no valor total de R$ 1.325.401,46, sendo R$ 1.312.147,45 em recursos do FNDE e R$ 13.254,01 a título de contrapartida, tinha como objeto a construção de escola de educação infantil. Metade dos recursos (R$ 656.073,72) foi repassada na gestão de Raimundo Nonato da Silva Pessoa, e a outra metade, no mandato de Carlos Fabrizio Souza Araújo. Não houve a apresentação da prestação de contas destes recursos.
3.	Ante o insucesso das notificações para a devolução dos recursos em razão das irregularidades apontadas, o FNDE instaurou a presente tomada de contas especial, imputando o débito referente aos recursos do PNATE/2009 e a primeira parcela liberada dos recursos do convênio a Raimundo Nonato da Silva Pessoa, e o débito no valor da segunda parcela do convênio a Carlos Fabrizio Souza Araújo.
4.	No âmbito deste Tribunal, foi inicialmente promovida à citação dos responsáveis por meio dos ofícios às peças 13 e 16 utilizando-se os endereços obtidos da base de dados da Receita Federal do Brasil (peças 11 e 12) . No ofício endereçado a Carlos Fabrizio Souza Araújo constou também a sua audiência em razão da omissão no dever de prestar contas. Não tendo essas comunicações processuais sido entregues, em razão da inexistência dos endereços dos responsáveis, foram realizadas outras tentativas de comunicação (peças 17, 26, 27 e 28) utilizando-se de endereços obtidos de outras bases de dados. Fracassadas também essas tentativas, foram realizadas as comunicações por meio de editais (peças 33 e 36) .
5.	Transcorrido o prazo fixado, os responsáveis não apresentaram alegações de defesa ou razões de justificativa, nem recolheram o valor do débito que lhes foram imputados. Dessa forma, devem ser considerados revéis, nos termos do art. 12, § 3º, da Lei 8.443/1992, dando-se prosseguimento ao processo.
6.	Ante este fato, a SecexTCE propõe julgar irregulares as presentes contas, imputando-se os débitos nos valores constantes das citações aos responsáveis, bem como aplicando-lhes a multa prevista no art. 57 da Lei 8.443/1992. O Ministério Público junto ao TCU avalizou a proposta da unidade técnica.
7.	Acolho o encaminhamento proposto pela unidade instrutiva, cuja análise adoto como parte das minhas razões de decidir.
8.	Ante a revelia dos responsáveis, transcorreu a oportunidade oferecida por este Tribunal, por ocasião das citações, para que fossem trazidos aos autos elementos comprobatórios da regular aplicação dos recursos objeto desta tomada de contas especial. Dessa forma, inexistindo outros elementos no processo capazes de elidir as irregularidades, permanecem incólumes os fundamentos da responsabilização daqueles agentes.
9.	Considero correta a forma de imputação do débito referente aos recursos do Convênio 700057/2010, na qual cada prefeito responde pela parcela recebida e gerida durante seus respectivos mandatos. Apesar de o prazo final para apresentação da prestação de contas ter vencido na gestão de Carlos Fabrizio Souza Araújo, responsável pela gestão da segunda parcela dos recursos, o prefeito antecessor, Raimundo Nonato da Silva Pessoa, deve ser responsabilizado pela primeira parcela, já que a gestão daqueles recursos ocorreu inteiramente no seu mandato, devendo o prefeito sucessor ser responsabilizado pela omissão no dever de prestar contas dessa parcela. 
10.	Deixo, de aplicar a apenação do art. 58, inciso II, da Lei 8.443/1992 ao prefeito sucessor, cabível no presente caso ante a omissão no dever de prestar contas, por considerar ela menos gravosa que aquela decorrente do art. 57 da mesma Lei, que será aplicada ao responsável em razão do débito de responsabilidade do mesmo agente, em conformidade com o disposto no art. 19 daquela Lei. Essa sistemática, que consiste na absorção da penalidade menor pela maior, está em conformidade com a jurisprudência deste Tribunal, conforme os Acórdão 633/2020-TCU-Primeira Câmara, Relator Ministro-Substituto Marcos Bemquerer, 8024/2016-TCU-2ª Câmara, Relatora Ministra Ana Arraes e 13.065/2019-TCU-2ª Câmara, Relator Ministro Aroldo Cedraz.
11.	Por fim, deixo de acolher a proposta de autorizar o parcelamento da dívida, por entender que essa autorização depende de solicitação expressa por parte do devedor.
12.	Nos termos do art. 12, inciso IV, da LO/TCU c/c o § 7º, in fine, do art. 209 do RI/TCU, considero cabível, ainda, o envio de cópia da deliberação proferida nestes autos à Procuradoria da República no Estado do Maranhão para o ajuizamento das ações que considere cabíveis.
	Ante o exposto, manifesto-me por que o Tribunal aprove o acórdão que ora submeto à apreciação deste Colegiado.
TCU, Sala das Sessões Ministro Luciano Brandão Alves de Souza, em 17 de novembro de 2020.
AUGUSTO SHERMAN CAVALCANTI 
Relator